【裁判字號】    89,台上,7417
【裁判日期】    891207
【裁判案由】    貪污等罪
【裁判全文】
最高法院刑事判決                              八十九年度台上字第七四一七號
    上訴人  台灣高等法院台南分院檢察署檢察官
    被  告  乙○○
            甲○○
右上訴人因被告等貪污等罪案件，不服台灣高等法院台南分院中華民國八十九年八月
十五日第二審判決（八十九年度上訴字第七六二號，起訴案號：台灣台南地方法院檢
察署八十六年度偵字第六五三號），提起上訴，本院判決如左：
    主  文
原判決撤銷，發回台灣高等法院台南分院。
    理  由
本件原判決以公訴意旨略以：被告乙○○係台南縣佳里鎮鎮公所秘書，因該鎮海澄里
番子寮垃圾場即將於民國八十四年二月四日封閉，乃由鎮長黃仙井指示其主管辦理購
置垃圾掩埋場應急用地之相關事宜，為依法令從事公務之人員，乙○○明知台南縣七
股鄉鄉民郭善從並非坐落台南縣佳里鎮○○○段第一四七四、一四七五、一五一三號
三筆土地（下稱系爭土地）之地主，亦未購得系爭土地，竟基於圖利郭善從之意思，
令郭善從以地主身分參加佳里鎮公所八十四年一月二十八日購置垃圾場應急用地會議
，而由郭善從以每分地新台幣（下同）三百萬元之價格將系爭土地出售予佳里鎮公所
。嗣八十四年二月間，郭善從再分別以每分地二百五十萬元及二百十七萬元之價格向
地主王丁富及劉清池二人購入系爭土地，且倒填地主交付委託書之日期至八十三年十
二月二十七日及八十四年一月二十七日後，交與乙○○。乙○○再指示佳里鎮公所代
理清潔隊長即被告甲○○基於共同偽造文書之犯意聯絡，作成八十四年一月間成立購
地小組之不實內容簽呈後，而由乙○○會同甲○○與郭善從簽訂不動產買賣契約，且
以先支付九成訂金之極優惠方式簽約圖利郭善從，使郭善從順利賺得四百五十二萬六
千九百六十元之差價利益。因認乙○○觸犯貪污治罪條例第六條第四款之圖利罪及刑
法第二百十三條之公務員登載不實罪嫌；甲○○則觸犯刑法第二百十三條之公務員登
載不實罪嫌云云。然經審理結果，認乙○○雖有引薦郭善從至佳里鎮公所與購地小組
直接磋商其欲出售土地的價格，惟因土地價格係由郭善從與購地小組逕行洽商，非乙
○○所得左右，且無證據可認乙○○與郭善從間有限定土地底價、朋分利益的約定或
事後就該土地買賣事宜分得利益之具體事證，而當時佳里鎮垃圾面臨無處可倒，即將
堆滿街道的情形下，鎮公所縱以支付高達價金九成，以取得垃圾翌日即可清運的效益
，難認高額定金之約定係圖利行為。另因當時佳里鎮長確有指示成立「購地小組」，
且有應急用地購置小組會議之召開，甲○○簽請成立「購地小組」僅有程序上補正之
效果，既難指其簽呈內容係不實，亦不生損害於公眾或他人，自與刑法第二百十三條
公務員登載不實罪之要件未合，因而維持第一審諭知被告等均無罪之判決，駁回檢察
官在第二審之上訴，固非無見。
惟查：審理事實之法院，對於被告有利及不利之證據，均應一併加以注意，依職權詳
加調查，再綜合全部證據資料，本於經驗及論理法則，定其取捨而為判斷，倘為無罪
之判決，亦應詳述其全部證據取捨判斷之理由，否則即有應於審判期日調查之證據未
予調查及判決理由不備之違法。證人即台南縣佳里鎮鎮民代表林金火於法務部調查局
台南縣調查站訊問時證稱：「原佳里鎮垃圾場用地……即將填滿，且附近民眾亦一直
抗議，該公所遂於八十三年十月四日與附近居民達成協議，該番子寮垃圾場於八十四
年二月四日封場。在協議前，佳里鎮長黃仙井單獨至我住處……向我表示……公所必
須尋覓土地作為該鎮垃圾場應急用地，因此這購置垃圾場應急用地案子應如何處理，
才能賺錢……。過幾天後，黃仙井即在電話中表示，該鎮公所秘書乙○○處有人報說
要賣地，請我與楊某連絡，過一陣子，乙○○來電話要我過去伊……菊華被服廠住處
商談。待我到該處後，乙○○又找……一位女代書……一起討論佳里鎮公所垃圾場應
急用地所需土地之購買情形，其中乙○○提出塭子內段王丁富及另一名西港鄉民所有
土地，面積約計七分地。會中該代書指出王丁富的土地約出價……二百六十至二百八
十萬元，且僅可能殺價至二百六十萬元，另一名地主……則可殺到較低之價錢。由於
乙○○已選定這塊地，我即表示，若未再殺到更低價，則將沒錢賺。」、「（乙○○
於選定佳里鎮○○○段王丁富、劉清池所有之一四七四、一四七五及一五一三號土地
作為應急用地後，有無再與你聯繫﹖）約在八十四年一月二十五日左右即佳里鎮第十
五屆代表大會第二次臨時全會時，乙○○要求我先出錢購買前揭土地，但我基於土地
價格偏高，且該鎮垃圾場應急用地尚未定案，加上乙○○及黃仙井之財務狀況不佳，
若案子無法通過，黃、楊兩人亦無法償還，我遂予以拒絕」、「黃仙井、乙○○即要
求我先以低價購得該土地，然後再以高價出售予鎮公所，獲取差價牟利」、「若有買
成該土地，賺取差價，我會分配予黃、楊二人，但由於我拒絕黃、楊二人之要求，而
未參與，因此如何分配差價，我尚未有定論」等語（見他字第七一七號卷第九頁反面
、十頁正、反面），核與乙○○於該調查站訊問時所供承：「在八十三年十月四日與
番子寮村民達成舊垃圾場封場協議之前……，鎮長黃仙井曾要我在佳里鎮轄內尋找願
意出售適合作垃圾場之用地，在我透過西港鄉○○○○○道該鎮○○○段有約七分餘
農地願意出賣時，鎮長即指示我聯絡伊之好友林金火洽商購地事宜，我也遵照指示於
某日……下午約五時許，電話通知林金火及黃翠蓮到我……菊華被服廠協商有關購地
事宜，惟因價格未談妥而作罷；鎮長是否事先勾串林金火先行取得垃圾場用地再轉售
公所從中賺取差價，我不能肯定。」、「當時私下研商時王黃坐（即王丁富妻）之土
地每分地售價為二百六十萬元至二百八十萬元間，而另一土地每分地約在二百十萬元
左右，後因林金火嫌價錢太高而作罷。」等語（見同上卷第三十四頁、三十六頁反面
、三十七頁），大致相符合。是證人林金火上開所證鎮長黃仙井與乙○○早已企圖推
由其向王丁富、劉清池以較低價購買系爭土地再高價轉售佳里鎮公所圖利之證詞，似
非不可信。再乙○○已坦承其在鎮長黃仙井授意下負責該鎮垃圾應急掩埋場購置有關
事宜（見同上卷第三十三頁反面），且其為佳里鎮公所用地取得小組之成員，該小組
之決議係採合議制，亦經證人丁家芳陳證屬實，並有該公所八十四年一月成立購地小
組之簽呈影本乙紙在卷可稽（見同上卷第十八頁、四十七頁、二九頁反面）。則乙○
○既已知系爭土地原地主每分地欲售價僅約二百六十萬元或二百十萬元，且其又係佳
里鎮公所垃圾場應急掩埋場購置事宜之負責人，並為佳里鎮公所用地取得小組成員之
一，其為何不於佳里鎮公所八十四年一月二十八日垃圾場應急用地購置小組會議上將
原地主擬出售之價格提出供小組成員參考，竟任令郭善從開出高於該價格甚多之每分
地四百三十萬元開始議價，使該小組成員誤信而以每分地三百萬元接受成交（見同上
卷第五十九頁反面、六十頁所附購置小組會議紀錄影本及一審卷第二二六頁證人郭重
雄證詞，均可證明乙○○於該小組會議上對郭善從所提出之價格並未表示意見）。參
以上述乙○○及證人林金火在調查站之供述，能謂乙○○無圖利郭善從之行為﹖原判
決就此不利於乙○○之證據不予採信，復未說明理由，自有判決理由不備之違法。另
郭善從係於八十四年二月初才向王丁富購買系爭土地，業經證人王丁富所陳明（見同
上他字卷第六頁反面）；而劉清池亦是於八十四年二月三日將其所有系爭土地出售予
郭善從，亦有其等之買賣契約書存卷可按（見同上他字卷第一三五頁），是郭善從於
八十四年一月二十八日參與佳里鎮公所垃圾場應急用地購置小組會議決定價格前，並
非系爭土地之所有權人，甚或尚未與原土地所有權人訂立買賣契約，再參諸證人林秀
枝於台南縣調查站曾證稱：「於八十四年二月三日後，經過數日，劉清池曾至我家，
要求暫停辦理過戶，因為郭善從所開立予伊之訂金（支票）無法兌現……。經我告訴
郭善從後，郭某即表示當時若公所尚未確定要買該土地，伊亦不會購買該土地，且公
所所支付之款項尚未取得前，亦不會將訂金交付劉清池。」等語（見同上他字卷第一
○八頁），及郭善從亦坦承其於本件土地買賣當時並無自耕能力，無法接受移轉登記
系爭土地（見同上他字卷第四十二頁），暨上述證人林金火證詞，郭善從是否係黃仙
井、乙○○找來以低價購得系爭土地再高價轉售予鎮公所以賺取差價牟利之人頭，即
非無再深入詳加以調查之必要。又甲○○於台南縣調查站及檢察官偵查中已迭次供明
其確於八十四年二月三日下午下班後，因佳里鎮公所民政課長謝國賢質疑尚未成立應
急垃圾掩埋場購地小組，而不願在該所與郭善從所訂立之系爭土地買賣合約書上蓋章
，乙○○乃指示其補書具成立購置小組成員之簽呈，且其並為配合購地小組作業，避
免矛盾，才將簽呈上之日期倒填為八十四年一月等情（見同上他字卷第五十五頁正、
反面、五十六頁、八十五頁反面、八十七頁反面），核與證人謝國賢於台南縣調查站
所證情節相符合（見同上他字卷第十六頁反面、十七頁）。而佳里鎮公所與郭善從就
系爭土地所訂立之買賣契約日期確係八十四年二月三日，亦有該買賣契約書影本附卷
足憑（見同上他字卷第一○九頁、一一○頁）。另乙○○於台南縣調查站應訊時亦坦
承稱：「在八十四年一月二十八日開會前並未特別另外成立購地小組，惟在八十四年
二月四日簽訂買賣合約前，主計主任丁家芬告訴我必須另外單獨專案成立垃圾場應急
用地之購地小組，我始在鎮長黃仙井指示下，要新接代理承辦人甲○○補做一份成立
購地小組之簽呈，並請各一級主管補蓋章，惟將簽呈日期虛偽填註為〝八十四年一月
〝。」等語（見同上他字卷第三十七頁反面）。足見甲○○上開於調查站及檢察官偵
查中所供，應屬實在，是原判決遽採信甲○○嗣後卸責飾詞及證人丁家芬、洪水上於
一審審理中與上開甲○○、謝國賢、乙○○在調查站、檢察官偵查中明確供證相違且
無實據之證詞，而認甲○○補寫該簽呈之時間係在八十四年一月二十八日當日下班後
，似有悖證據法則。再佳里鎮公所並無「購置小組」之建制，如需購置土地則臨時編
成任務編組單位（購地小組），簽請鎮長核定後處理購地事宜，有佳里鎮公所八十九
年二月二十三日八九所清字第○○二一七七號函一紙在卷可按（見一審卷第二五二頁
），則乙○○等於未簽請鎮長成立購地小組前，即由部分佳里鎮鎮民代表及鎮公所主
管擅行與尚非系爭土地地主之郭善從議定高於系爭土地原地主擬出售系爭土地之購買
價，是否已足生損害於佳里鎮公所﹖與被告等犯罪是否成立攸關，原審未為必要調查
及說明，自亦有應於審判期日調查之證據未予調查及判決理由不備之違法。檢察官上
訴意旨指摘原判決不當，非全無理由，應認原判決有撤銷發回更審之原因。
據上論結，應依刑事訴訟法第三百九十七條、第四百零一條，判決如主文。
中      華      民      國    八十九    年     十二     月      七      日
                              最高法院刑事第十一庭
                                  審判長法官  陳  炳  煌
                                        法官  陳  正  庸
                                        法官  陳  世  雄
                                        法官  吳  信  銘
                                        法官  徐  文  亮
      右正本證明與原本無異
                                              書  記  官
中      華      民      國    八十九    年     十二     月     十三     日


司法院資訊處製作；財團法人民間司法改革基金會備份。
